臺灣高等法院民事判決
111年度勞上易字第105號
上  訴  人  廖明華    
被 上訴 人  蔡金載  
            王建裕  
            陳淑娥(即柯泉忠之繼承人)
            柯婉茹(即柯泉忠之繼承人)
            柯慶淳(即柯泉忠之繼承人)
            鍾福榮  
            卓志昌  
            林華山  
            楊錦得  
共      同
訴訟代理人  翁瑋律師  
上  訴  人  台灣電力股份有限公司
法定代理人  曾文生  
訴訟代理人  林富華律師
上列當事人間請求給付退休金差額事件，上訴人對於中華民國11
1年4月29日臺灣臺北地方法院111年度勞訴字第163號第一審判決
提起上訴，本院於111年10月4日言詞辯論終結，判決如下：
    主      文
原判決關於駁回上訴人廖明華後開第二項之訴部分暨該部分訴訟
費用之裁判均廢棄。
上訴人台灣電力股份有限公司應給付上訴人廖明華如附表編號8
「應補發退休金」欄所示金額，及自附表編號8「利息起算日」
欄所示之起算日起至清償日止，按週年利率百分之五計算之利息
。
上訴人台灣電力股份有限公司之上訴駁回。
廢棄部分第一審及第二審訴訟費用均由上訴人台灣電力股份有限
公司負擔。
    事實及理由
一、被上訴人蔡金載、王建裕、陳淑娥、柯婉茹、柯慶淳、鍾福
    榮、卓志昌、林華山、楊錦得（下各稱其名，合稱蔡金載等
    9人）及上訴人廖明華（下逕稱其名）主張：陳淑娥、柯婉
    茹、柯慶淳為訴外人柯泉忠之繼承人；柯泉忠、蔡金載、王
    建裕、鍾福榮、卓志昌、林華山、楊錦得（下合稱柯泉忠等
    7人）及廖明華為台灣電力股份有限公司（下稱台電公司）
    金門區、屏東、雲林區營業處、塔山電廠之員工，王建裕為
    派用人員，柯泉忠、蔡金載、鍾福榮、卓志昌、林華山、楊
    錦得、廖明華屬純勞工，分別自如附表「工作年資起算日期
    」欄所示之日起受僱於台電公司，各於如附表「舊制年資結
    清日期」、「退休日期」欄所示日期結清舊制年資或退休。
    柯泉忠等7人及廖明華依勞動基準法（下稱勞基法）施行前
    後之工作年資所計算之舊制結清基數或退休金基數各如附表
    「舊制結清基數／退休金基數」欄所示。又舊制結清或退休
    前3個月、6個月工資應包含初夜點心費與深夜點心費（下稱
    系爭夜點費）、領班加給（下稱系爭領班加給）、司機加給
    （下稱系爭司機加給，與系爭夜點費、領班加給合稱系爭給
    與），柯泉忠等7人及廖明華領取之平均金額各如附表「平
    均（含加發）夜點費、領班加給、司機加給」欄所示。詎台
    電公司於因舊制結清或退休而計算退休金時，未將系爭給與
    列入平均工資計算，短付柯泉忠等7人及廖明華退休金，爰
    依勞基法第84條之2、第55條第1項、第3項、勞工退休金條
    例（下稱勞退條例）第11條第3項、臺灣省工廠工人退休規
    則（民國89年9月25日廢止，下稱退休規則）第9條第1款、
    第10條第1項第1款、經濟部所屬事業人員退休撫卹及資遣辦
    法（下稱退撫辦法）第9條（即108年8月30日修正前退撫辦
    法第6條）、繼承法律關係，請求台電公司給付伊等如附表
    「應補發退休金」欄所示之金額，並加計如附表「利息起算
    日」欄所示之日起至清償日止，按週年利率5％計算之利息等
    語。
二、台電公司則以：伊為體恤輪班人員須於初夜、深夜時段出勤
    之辛勞，早於日治時期，發放食品予出勤人員充作初夜、深
    夜點心，嗣因發放食品手續繁瑣，故自64年起改以現金代之
    ，給付數額固定，不因職級薪資高低、經驗等不同而有差異
    ，但僅屬發放方式改變，性質仍為單方恩惠性給與，並非因
    工作而獲得之經常性給與。至77年間因考量輪班人員長期初
    夜、深夜輪班之辛勞，另加發輪班人員初夜、深夜點心費，
    嗣於92年1月1日起調整為輪班人員出勤小夜班發給初夜點心
    費新臺幣（下同）250元（包含一般初夜點心費75元及加發
    初夜點心費175元），大夜班發給深夜點心費400元（包含一
    般深夜點心費150元及加發深夜點心費250元），且為作業方
    便，以輪值小、大夜班之次數按月結算，每人每月可領取之
    金額非固定，與一般津貼每月固定支付一定金額不同，足徵
    系爭夜點費不論一般、加發均非勞務之對價，即使固定發放
    ，亦未變更其恩惠給與性質。至領班加給、司機加給自始即
    係恩惠性、獎勵性之偶發單方額外給與，領班加給不隨升等
    、考績晉級，司機加給不論每月開車多寡皆支領相同金額，
    全月未開車者仍減半發給，顯見均與所提供勞務間不具對價
    性，非屬工資範疇。且伊為經濟部所屬國營事業，員工之退
    休、撫卹、資遣及離職等事項，悉依退撫辦法及經濟部所屬
    事業人員退休撫卹及資遣辦法作業手冊（下稱退撫作業手冊
    ）作為實務作業之準繩，依退撫作業手冊規定，並參酌經濟
    部相關函示，可知行政院及經濟部從未將系爭給與核定為列
    入計算平均工資之給與項目，自無法計入平均工資計算退休
    金。縱認系爭夜點費應列入平均工資計算退休金，應以加發
    初夜點心費175元、加發深夜點心費250元為限，列入平均工
    資計算退休金，並應自勞基法施行後始計入平均工資計算退
    休金。另廖明華於108年12月間簽立年資結清協議書（下稱
    系爭協議書），其中第2條約定：「…平均工資之計算悉依據
    行政院82年12月15日台82經44010號函核定『經濟部所屬事業
    機構列入計算平均工資之給與項目表』（下稱系爭給與項目
    表）之規定辦理…」等語，即系爭夜點費不在據以計算結清
    舊制年資金額之平均工資範疇，廖明華應受拘束，不得於本
    件請求將系爭夜點費納入平均工資計算結清舊制年資金額，
    況其尚未退休，伊於勞動契約存續期間本無結清義務，若廖
    明華認為約定之給與低於勞基法標準而不生結清效力，伊亦
    無於約定範圍外之給付義務等語，資為抗辯。
三、原審判命台電公司應給付蔡金載等9人如附表編號1至7「應
    補發退休金」欄所示金額，及各自如附表編號1至7「利息起
    算日」欄所示日期起至清償日止，按週年利率5％計算之利息
    ，並駁回廖明華之訴。廖明華、台電公司就其敗訴部分不服
    ，各自提起上訴。㈠廖明華上訴聲明：1.原判決關於駁回廖
    明華在第一審之訴之裁判廢棄。2.上開廢棄部分，台電公司
    應給付廖明華如附表編號8「應補發退休金」欄所示之金額
    ，及如附表編號8「利息起算日」欄所示之日起至清償日止
    ，按週年利率5％計算之利息。台電公司答辯聲明：上訴駁回
    。㈡台電公司上訴聲明：1.原判決不利於台電公司部分廢棄
    。2.上開廢棄部分，蔡金載等9人在第一審之訴及假執行聲
    請均駁回。2.蔡金載等9人答辯聲明：上訴駁回。
四、不爭執事項（見本院卷第166至168頁）：
　㈠柯泉忠等7人及廖明華為台電公司金門區、屏東、雲林區營業
    處、塔山電廠之員工，王建裕為派用人員，其餘7人屬純勞
    工，分別自如附表「工作年資起算日期」起受僱於台電公司
    ，各於如附表「舊制年資結清日期」、「退休日期」欄所示
    日期結清舊制年資或退休。柯泉忠等7人及廖明華依勞基法
    施行前後之工作年資所計算之舊制結清基數或退休金基數各
    如附表「舊制結清基數／退休金基數」欄所示。
　㈡柯泉忠等7人及廖明華於舊制結清或退休前3個月、6個月領取
    之夜點費（含加發）、領班加給、司機加給平均金額如附表
    「平均（含加發）夜點費、領班加給、司機加給」欄所示。
　㈢台電公司係採24小時全天連續作業，分為日班、小夜班、大
    夜班輪班作業，各班工作性質相同、服勤時間不同，柯泉忠
    、蔡金載、王建裕、廖明華工作均需輪班。又柯泉忠、楊錦
    得、廖明華為線路裝修員，其等駕駛工程車從事線路裝修並
    負責保養維護車輛，台電公司每月另發給兼任司機加給；鍾
    福榮、卓志昌、林華山擔任領班肩負管理職責，台電公司每
    月另發給領班加給。
　㈣台電公司按實際輪值員工發給之初夜、深夜夜點費，自92年1
    月起小夜班初夜夜點費每次250元，大夜班深夜夜點費每次4
    00元，由實際輪班或代班人領取。夜點費每人每日金額相同
    ，不因員工作業種類、年資、職級等而有差異。
　㈤司機加給係因員工兼任駕駛工程車、保養維護車輛，台電公
    司每月固定給付之加給，依台電公司108年9月12日電人字第
    1080017806號函示，每月須達出車4次方可支領完整司機加
    給，若未達4次則減半發放。
　㈥領班加給係因員工擔任領班肩負管理職責，台電公司每月固
    定給付之加給，領班加給曾經多次變革，92年前進用人員如
    有擔任領班、副領班者，分別加晉3級、2級薪給，支領金額
    隨人員升等晉級而有所不同；自92年後進用人員如有擔任領
    班、副領班者，不另支給加給；其後於109年間因考量領班
    、副領班人員肩負每位工作人員工作安全重任，新進人員因
    不得支領加給恐無意願承擔重任，致現場工作無人帶班之窘
    境，奉經濟部同意自109年2月1日起開始實施該項加給支給
    。
　㈦廖明華於108年12月間簽立系爭協議書（見原審卷第321至322
    頁之被證14）。
　㈧柯泉忠於110年6月12日逝世，陳淑娥、柯婉茹、柯慶淳為其
    繼承人且未拋棄繼承。
五、本院之判斷：
　㈠系爭夜點費屬於工資：
　⒈按勞工係受雇主僱用從事工作獲致工資者；而工資謂勞工因
    工作而獲得之報酬，包括工資、薪金及按計時、計日、計月
    、計件以現金或實物等方式給與之獎金、津貼及其他任何名
    義之經常性給與均屬之。勞基法第2條第1、3款分別定有明
    文。是工資係勞工勞動之報酬對價且為經常性之給與。所謂
    經常性之給與，只要在一般情形下經常可以領得之給付即屬
    之，舉凡某種給與係屬工作上之報酬，在制度上有經常性者
    ，均得列入平均工資以之計算退休金。故勞工因工作所得之
    報酬，倘符合「勞務對價性」及「給與經常性」二項要件時
    ，依法即應認定為工資。判斷某項給付是否具「勞務對價性
    」及「給與經常性」，應依一般社會之通常觀念為之，其給
    付名稱為何，尚非所問。是以雇主依勞動契約、工作規則或
    團體協約之約定，對勞工提供之勞務反覆應為之給與，乃雇
    主在訂立勞動契約或制定工作規則或簽立團體協約前已經評
    量之勞動成本，無論其名義為何，如在制度上通常屬勞工提
    供勞務，並在時間上可經常性取得之對價（報酬），即具工
    資之性質而應納入平均工資之計算基礎（最高法院100年度
    台上字第801號號判決意旨參照）。則系爭夜點費是否為工
    資之一部分，應以系爭夜點費是否為勞工給付勞務之對價且
    屬經常性給與，為判斷依據。
　⒉查柯泉忠等7人及廖明華任職台電公司期間，台電公司係採24
    小時全天連續作業，分為日班、小夜班、大夜班輪班作業，
    各班工作性質相同、服勤時間不同，柯泉忠、蔡金載、王建
    裕、廖明華之工作均需輪班（見不爭執事項㈢）。系爭夜點
    費係由實際輪班人員領取，是其等只要輪值大、小夜班，即
    可獲得固定數額之系爭夜點費，且其等於受僱期間均須輪班
    工作，其等輪值大、小夜班已成為常態性之工作制度，與一
    般公司行號為應付臨時性之業務需求偶爾而為之者有別，系
    爭夜點費之給與自屬其等因從事常態性夜間輪值工作可取得
    之報酬，已具備「經常性給與」之要件。另台電公司給付系
    爭夜點費之固定數額雖不因其等之年資或職級不同而有差異
    ，然發給之總數額隨其等夜間出勤時數多寡而變化，亦即柯
    泉忠、蔡金載、王建裕、廖明華每月所得領取之系爭夜點費
    數額，與其等從事夜間工作總時數息息相關，即使每月夜間
    工作時數可能因排班時段而有不同，惟系爭夜點費數額仍係
    依柯泉忠、蔡金載、王建裕、廖明華輪值大、小夜班之次數
    多寡為計算基準，故台電公司發放之系爭夜點費，實質上係
    柯泉忠、蔡金載、王建裕、廖明華因從事大、小夜班之夜間
    工作所領取之工作報酬，其數額計算與夜間勞務提供次數構
    成對價關係。又台電公司發放之系爭夜點費數額係依柯泉忠
    、蔡金載、王建裕、廖明華夜間工作時間長短、是否跨夜而
    有差異，其中小夜班之夜點費為250元（92年1月1日以前為1
    50元），大夜班夜點費為400元（92年1月1日以前為300元）
    ，顯非屬台電公司提供勞工購買值夜餐點之費用，實係因輪
    值大、小夜班之工作時段不利於勞工之生活及健康，始就於
    夜間從事與白天相同工作內容之勞工給與較佳之工資待遇，
    此種因時間之特殊工作條件而對勞工所增加之現金給付，係
    為彌補勞工因於特殊工作時間提供勞務之特殊辛勞與負擔，
    應認係雇主直接對勞工提供之勞務附加為更進一步之報酬，
    本質上應屬勞工於該值班時段之勞務對價。縱台電公司未區
    分員工之薪資高低、工作內容及職級等項，統一發給相同金
    額之系爭夜點費，然不影響其係因環境、時間等特殊工作條
    件始提出之勞務對價，亦難僅以系爭夜點費之數額相同乙節
    ，遽認系爭夜點費屬於恩惠性給與。準此，系爭夜點費應屬
    兩造間就特定之工作條件達成協議，並成為勞工於一般情形
    下經常可以領得之給付，其性質上屬勞工因工作所獲之報酬
    ，在制度上亦具有經常性，符合「勞務對價性」及「經常性
    給與」之要件，自應屬工資之一部分。是柯泉忠、蔡金載、
    王建裕、廖明華主張系爭夜點費屬工資範疇等語，自屬有據
    。
　⒊台電公司辯稱：依國營事業管理法（下稱國管法）第14條、
    第33條規定及退撫作業手冊第1條及第2條規定，經濟部關於
    「經常性給與」之項目已有特別指定，並未列入系爭夜點費
    ，且其採單一薪給制度，所屬人員工資性質給與之認定，均
    係依行政院及經濟部相關規定辦理，系爭給與項目表並未將
    系爭夜點費列入給付項目，且經濟部96年5月17日經營字第0
    9602605480號函、104年9月4日經授營字第10420367190號函
    已曾表示系爭夜點費非屬工資，經濟部109年8月28日經營字
    第10900674780號覆臺灣桃園地方法院函、111年3月23日經
    營字第11102606220號覆臺灣高等法院臺中分院函均重申此
    旨等語，並提出上開函示為憑（見原審卷第245至276頁）。
    惟按國管法第14條規定：「國營事業應撙節開支，其人員待
    遇及福利，應由行政院規定標準，不得為標準以外之開支」
    ，第33條規定：「國營事業人員之進用、考核、退休、撫卹
    、資遣及其他人事管理事項，除法律另有規定外，由國營事
    業主管機關擬訂辦法，報請行政院核定」，可知上開規定僅
    在宣示國營事業應依行政院所定相關規定作為給付員工工作
    報酬、退休之準據，並未將夜點費明示排除於工資性質之外
    。且經濟部所屬事業人員關於退休金計算之平均工資認定，
    依國管法第33條授權經濟部訂定之退撫辦法第3條規定，經
    濟部所屬事業人員關於退休金計算之平均工資認定，亦係依
    勞基法有關規定辦理，並未另有特別規定。雖退撫作業手冊
    「貳、工資與平均工資」記載：「、平均（薪）工資……㈠計
    算平均工資之經常性給與：目前各機構人員之（薪）工資，
    除單一薪給、延長工作時間工資（超時工作報酬、加班費均
    屬之，以下同）及經本部核定准併入平均工資計算之經常性
    給與者（如附件貳之一）外，其餘項目不予列入平均工資計
    算……」，且該手冊附件貳之一給與項目表未列入「夜點費」
    （見原審卷第237至240頁），惟退撫作業手冊並非國管法所
    授權，至多僅為職權命令性質，且係由經濟部單方於80年7
    月間所制訂，雖能拘束經濟部所屬事業機關或單位，但對身
    為受僱者之柯泉忠、蔡金載、王建裕、廖明華而言，並無任
    何法律上之強制適用效力，更不得抵觸勞基法。故國營事業
    單位得依其事業性質及勞動態樣與所屬人員另行訂定勞動條
    件，然所約定之勞動條件仍不得低於勞基法所定之最低標準
    ，相關單一薪給制、工資給與事項，若與勞基法有所牴觸，
    仍應以勞基法之規定為據，所謂單一薪給制僅在於確保勞工
    可獲得工資之計算基準，並不能排除勞工依其他依法令可獲
    得之工資，況系爭夜點費具有勞務對價性及經常性給與之性
    質，核屬勞基法第2條第3款所謂之工資，業已說明如前，自
    不得以國營事業採用人費率單一薪給制攸關人事營運成本薪
    給內涵及退撫作業手冊與系爭給與項目表，遽認柯泉忠、蔡
    金載、王建裕、廖明華同意捨棄將系爭夜點費列入平均工資
    之範疇。再系爭夜點費是否屬於工資之一部分，屬法院應依
    職權個案判斷之事項，行政機關依其職掌就有關法規為釋示
    之行政命令，僅有參考性質，並無拘束法院效力，台電公司
    所援引之上開經濟部函示，亦難採為有利於台電公司之認定
    。是台電公司上開抗辯，並不可取。
　⒋台電公司又辯稱：其自日據時代，為體恤夜間工作者而發放
    食品，嗣報銷等手續繁瑣，於64年6月起改以發放現款，自
    系爭夜點費之制度沿革以觀，其屬恩惠性給與性質等語。雖
    台電公司以公文表示系爭夜點費從發放食品方式改以發放現
    款方式，名稱為「點心費」、「餐費」、「餐點費」，且曾
    多次調整系爭夜點費金額，有台電公司所提出之其64年電人
    一字第6402-0079號函、夜點費歷次調整情形、89年1月13日
    電人字第8901-0721號函、92年3月21日電人字第0920206163
    1號函可考（見原審卷第277至285頁）。然依勞基法第2條第
    3款就工資所為定義，只須符合勞工因工作而獲得之報酬，
    以現金或實物等方式之經常性給與均屬之，可見實物給與亦
    在工資涵攝範圍內，縱系爭夜點費之沿革係由實物給與之方
    式改為現金而來，然因兩造在成立勞動契約時，均已知悉工
    作型態為三班制之輪班，並均認知輪值小、大夜班者即可領
    取系爭夜點費，台電公司亦認知在柯泉忠、蔡金載、王建裕
    、廖明華提供小、大夜班之勞務時，即有給付義務，柯泉忠
    、蔡金載、王建裕、廖明華亦認知其等若輪值小、大夜班，
    即可領取此項給付，已具備在固定輪班工作型態下「勞務對
    價性」及「經常性給與」之性質，並不因台電公司原發給實
    物，後改為發給現金，或稱之為「餐費」、「點心費」或「
    餐點費」即變異其性質，更無法僅以夜點費給付之金額相同
    ，即認系爭夜點費屬恩惠性給與。另工資之給付雖會因工作
    性質、年資、職級或員工學經歷及本身具有之專業技職能等
    因素而有差別，但是否屬於工資範疇，並非僅憑此情節為認
    定標準，諸如「伙食津貼」及「交通津貼」等數額亦屬固定
    ，但在符合「勞務對價性」及「給與經常性」之要件下，亦
    會被認定屬於工資性質，自難僅以系爭夜點費之數額均相同
    乙節，遽認系爭夜點費屬於恩惠性給與。雖台電公司曾多次
    對夜點費之給付標準進行調整等情（見原審卷第279頁），
    但此係因雙方歷年運作情況下所形成之合意內容，亦無法執
    此否認系爭夜點費符合「勞務對價性」及「給與經常性」之
    要件。是台電公司以夜點費之發放沿革及金額固定等節，辯
    以系爭夜點費係出於體恤、慰勞員工而發放，為單方面恩惠
    性給與之餐費，非屬兩造合意之工資云云，並不可取。
　⒌台電公司復辯稱：修正前勞基法施行細則第10條第9款將夜點
    費明文排除於工資之外，有關國營事業員工夜點費訟爭之興
    起，應係原行政院勞工委員會（下稱勞委會，已改制為勞動
    部）修正勞基法施行細則第10條第9款規定所致，基於信賴
    利益原則理應對台電公司為必要、合理之認定，有行政院94
    年5月30日院臺勞字第0940014860號函、勞委會101年11月12
    日勞動2字第1010084893號函、經濟部82年10月15日經（82
    ）國營090678號函暨所附系爭給與項目表與行政院82年12月
    15日台82經44010號函可據（見原審卷第257至259、263至26
    9頁）。查94年6月14日修正前之勞基法施行細則第10條第9
    款雖將「差旅費、差旅津貼、交際費、夜點費及誤餐費等」
    排除於「經常性給與」之外，惟該款規定之差旅費、差旅津
    貼、交際費及誤餐費，因係就不確定之事項所支出，固可認
    定並非「經常性給與」，然此與系爭夜點費係屬固定輪班工
    作型態下經常性給與之勞務對價，並不相同，自不得以台電
    公司早年發給名目為「夜點費」，與勞基法施行細則第10條
    第9款原規定之「夜點費」係使用同一名稱，逕將系爭夜點
    費排除於勞基法第2條第3款所定經常性給與之外；且系爭夜
    點費具有「勞務對價性」及「經常性給與」之性質，已如前
    述，自不應以台電公司給付名目而認定系爭夜點費非屬工資
    ，是台電公司前開辯解，並無可取。至台電公司所援引之行
    政院94年5月30日院臺勞字第0940014860號函、勞委會101年
    11月12日勞動2字第1010084893號函、經濟部82年10月15日
    經（82）國營090678號函暨所附系爭給與項目表與行政院82
    年12月15日台82經44010號函，乃行政機關依其職掌就有關
    法規為釋示之行政命令，僅有參考性質，並無拘束法院之效
    力，故台電公司所提之前開函釋，亦難為有利於其之認定。
　⒍台電公司再辯稱：縱認系爭夜點費屬於工資，其所應補發之
    退休金差額，依系爭夜點費之結構，應排除一般初夜點心費
    75元與一般深夜點心費150元，僅以加發部分為限列入平均
    工資計算。又縱認系爭夜點費屬於工資，依勞基法第84條之
    2規定，柯泉忠、蔡金載、王建裕、廖明華在勞基法施行前
    任職年資有關退休金平均工資之計算，不包括夜點費，故勞
    基法施行前之年資不應用以計算夜點費等語。惟不論台電公
    司賦與夜點費細目為加發或一般，均因長久依循固定標準對
    於輪值夜班人員發給而具有制度性，自不應僅以加發部分為
    限列入平均工資計算。又依勞基法第84條之2規定：「勞工
    工作年資自受僱之日起算，適用本法前之工作年資，其資遣
    費及退休金給與標準，依其當時應適用之法令規定計算；當
    時無法令可資適用者，依各該事業單位自訂之規定或勞雇雙
    方之協商計算之。適用本法後之工作年資，其資遣費及退休
    金給與標準，依第17條及第55條規定計算」，關於屬純勞工
    之柯泉忠、蔡金載、廖明華之勞工退休金給與標準，在勞基
    法施行前，應依當時有效法令即退休規則第9條第1款規定計
    算，又退休規則第10條第2項規定：「前項所稱工資，依工
    廠法施行細則第4條之規定」，工廠法施行細則第4條規定：
    「本法所稱工資係指工人因工作而獲得之報酬。不論以工資
    、薪金、津貼、獎金或其他任何名義按計時、計日、計月、
    計件給與者均屬之」，對照前揭勞基法第2條第3款規定，足
    見退休規則及勞基法所稱之工資，內涵相同；關於屬派用人
    員之王建裕，依勞基法第84條本文「公務員兼具勞工身分者
    ，其有關任（派）免、薪資、獎懲、退休、撫卹及保險（含
    職業災害）等事項，應適用公務員法令之規定」，適用國管
    法、退撫辦法之規定，而退撫辦法第3條亦明定：「本辦法
    所稱基數，指計算事由發生時一個月平均工資。平均工資依
    勞基法有關規定辦理」。系爭夜點費既具勞務對價性，且為
    經常性給付，屬工資性質，已如前述，則不論係勞基法施行
    前後之工作年資，均應將系爭夜點費納入平均工資計算退休
    金。是台電公司辯稱勞基法施行前之年資不應用以計算夜點
    費云云，亦不可取。
　⒎從而，系爭夜點費具有「勞務對價性」及「經常性給與」性
    質，自屬勞基法所謂之工資，應納入平均工資計算柯泉忠、
    蔡金載、王建裕、廖明華之退休金。
　㈡系爭領班加給屬於工資：
　⒈查鍾福榮、卓志昌、林華山擔任領班肩負管理職責，於任職
    期間均擔任領班，依台電公司各單位設置領班辦法之規定，
    其等每月另發給領班加給等情，為兩造所不爭執（見不爭執
    事項㈡），且有鍾福榮、卓志昌、林華山之退休前六個月領
    班加給資料可證（見原審卷第139至143頁）。又鍾福榮、卓
    志昌、林華山擔任領班肩負管理職責，每月所領取領班加給
    係提供領班之管理工作所獨有，顯為其等提供前開勞務之對
    價，為每月之固定給與，亦具經常性，且與其等擔任領班職
    務間有密切關連性，即應認具有勞務對價性。是系爭領班加
    給已符合「勞務對價性」及「經常性給與」之要件，揆諸前
    開說明，自應屬於工資之一部分，則鍾福榮、卓志昌、林華
    山主張其等受領之領班加給應計入平均工資計算等語，自屬
    有據。
　⒉台電公司辯稱：有關系爭領班加給係於78年間，由經濟部核
    准在案，多次變革後，92年前進用人員如有擔任領班、副領
    班者，分別加晉3級、2級薪給，支領金額隨人員升等晉級而
    有所不同；自92年後進用人員如有擔任領班、副領班者，不
    另支給加給；其後於109年間因考量領班、副領班人員肩負
    每位工作人員工作安全重任，新進人員因不得支領加給恐無
    意願承擔重任，致現場工作無人帶班之窘境，始經經濟部同
    意自109年2月1日起開始實施該項加給支給，是系爭領班加
    給屬公司慰勞、獎勵性質即恩惠性給與，非屬工資等語，並
    提出經濟部78年12月19日經（78）人064669號函為據（見原
    審卷第325至326頁）。然系爭領班加給既具勞務對價性，且
    為經常性給付，即屬工資性質，已如前述，是台電公司上開
    辯解，亦不可取。
　㈢系爭司機加給屬於工資：
　⒈查柯泉忠、楊錦得、廖明華於任職期間為線路裝修員，除原
    本職務外，其等駕駛工程車從事線路裝修並負責保養維護車
    輛，台電公司每月另發給兼任司機加給等情，為兩造不爭執
    （見不爭執事項㈢），是司機加給，係提供兼任司機之駕駛
    工作者所獨有，該項給付是因兼任司機人員除其原來之主要
    職務外，須額外肩負兼任司機任務而給予之加給，並非因應
    臨時性之業務需求而偶爾發放，屬在該特定工作條件下之固
    定常態工作中勞工取得之給與，顯為兼任司機者提供前開勞
    務之對價，且為每月之固定給與，亦具經常性，雖為每月固
    定金額，不論兼任司機者實際出車之次數與有無，但本質上
    仍與兼任司機駕駛間有密切關連性，即應認具有勞務對價性
    ，自應屬工資之一部分，而應計入平均工資。　　　
　⒉台電公司辯稱：國營事業採用單一薪給制度，其按照薪給管
    理要點支付所屬員工薪資，兼任司機加給支給要點係於78年
    經經濟部核准通過，本質上僅屬恩惠性、獎勵性之額外給與
    項目，且無論每月開車次數多寡，皆支領相同數額之司機加
    給，足證不具勞務對價性而非屬工資等語，並提出經濟部78
    年12月19日經（78）人064669號函、經濟部國營事業委員會
    90年4月24日經（90）國一09000064050號函為憑（見原審卷
    第325至328頁）。惟兼任司機加給前提為員工出勤時兼任司
    機工作，自屬經常性勞務對價；不論退撫作業手冊是否將其
    列入平均工資計算基礎，仍無礙於其為工資之性質。是台電
    公司前開辯詞，亦非可採。
　㈣廖明華不受系爭協議書第2條中段約定關於夜點費不計入平均
    工資計算之拘束：
　⒈按本條例施行前已適用勞動基準法之勞工，於本條例施行後
    ，仍服務於同一事業單位而選擇適用本條例之退休金制度者
    ，其適用本條例前之工作年資，應予保留。第1項保留之工
    作年資，於勞動契約存續期間，勞僱雙方約定以不低於勞基
    法第55條及第84條之2規定之給與標準結清者，從其約定。
    勞退條例第11條第1項、第3項定有明文。是勞僱雙方於勞動
    契約存續期間約定結清適用勞退條例前之工作年資，其計算
    退休金基準應以不低於勞基法第55條規定之給與標準計算。
    又勞基法第55條第2項規定退休金基數之標準，係指核准退
    休時1個月平均工資，則系爭夜點費是否為工資，自仍應依
    勞基法規定之平均工資認定，且勞基法既為國家為實現憲法
    保護勞工基本國策制定法律，勞基法第2條第3款之工資規定
    及第55條勞工退休金給與標準，自屬強制規定，勞僱雙方不
    能以合意排除其適用。
　⒉台電公司辯以：結清舊制年資退休金本非其義務，其與廖明
    華約定結清舊制年資，並已依約給付，廖明華自無從請求約
    定範圍外之給付，且廖明華簽署系爭協議書係自行評估後簽
    署，依系爭協議書第2條約定，系爭夜點費不在計算舊制年
    資退休金「平均工資」範圍內，廖明華不得再請求將系爭夜
    點費納入「平均工資」據以計算所結清之舊制年資退休金等
    語，並提出台灣電力工會快訊、107年8月2日研商選擇適用
    勞退新制僱用人員舊制年資結清等事宜會議紀錄、108年11
    月26日台灣電力工會第14屆常務理事會第22次會議紀錄、10
    8年12月3日「選擇適用勞退新制之僱用人員舊制結清注意事
    項」說明會會議紀錄、結清勞退舊制年資說明會簡報、宣導
    舊制結清事宜電子公告、台灣電力公司年資結清志願調查表
    、系爭協議書為憑（見原審卷第287至322頁）。查系爭協議
    書第2條中段固約定：「……平均工資之計算悉依據行政院82
    年12月15日台82經44010號函核定『經濟部所屬事業機構列入
    平均工資之給與項目表（按即系爭給與項目表）』之規定辦
    理……」（見原審卷第321頁），然系爭夜點費依勞基法規定
    應計入平均工資，已認定於前，則廖明華結清舊制年資，自
    應將系爭夜點費計入平均工資計算，始符勞退條例第11條第
    3項規定意旨。系爭協議書中之上開約定條款將系爭夜點費
    排除在平均工資之計算之外，違反勞基法第2條第3款工資規
    定及第55條勞工退休金給與標準之強制規定，損及廖明華權
    益，此部分約定應屬無效，應依勞基法第55條規定予以調整
    之，即應將屬勞基法第2條第3款所定工資之系爭夜點費納入
    平均工資計算退休金，以符合不低於勞基法第55條規定之給
    與標準，是廖明華主張其等不受系爭協議書第2條中段之拘
    束，仍得依勞退條例第11條第3項規定，以勞基法第55條所
    定標準，請求將屬於工資之系爭夜點費計入平均工資等語，
    應屬有據。台電公司上開所辯，即無可採。
　㈤綜上，系爭給與性質均屬工資，應列入平均工資以計算退休
    金或結清舊制年資退休金。台電公司另辯以：台電公司就柯
    泉忠等7人及廖明華每月各領有之「假日出勤」、「僻地津
    貼」、「危險津貼」列入平均工資計算退休金，自不得遽認
    未納入系爭給與為平均工資基礎或謂系爭協議書係低於勞基
    法之標準等語，並提出柯泉忠等7人及廖明華之退休金結算
    清冊等件為據（見原審卷第339至354頁）。台電公司縱已將
    「假日出勤」、「僻地津貼」、「危險津貼」列入工資計算
    ，然對系爭夜點費、領班加給及司機加給具備勞務對價性及
    經常性給與之本質則不生影響，自不因台電公司採取單一薪
    給制度，並已將其他給付項目列入工資計算，即可將具工資
    性質之系爭夜點費排除而不計入平均工資，或逕認系爭協議
    書合乎勞基法強制規定之標準。是台電公司上開所辯，應無
    可採。
　㈥蔡金載等9人及廖明華得請求台電公司各給付如附表「應補發
    退休金」欄所示之金額及自「利息起算日」欄所示之起算日
    至清償日止按週年利率5％計算之利息：
　⒈按勞基法係於73年7月30日制定公布，同年8月1日生效，勞基
    法第84條之2規定：「勞工工作年資自受僱之日起算，適用
    本法前之工作年資，其資遺費及退休金給與標準，依其當時
    應適用之法令規定計算；當時無法令可資適用者，依各該事
    業單位自訂之規定或勞雇雙方之協商計算之。適用本法後之
    工作年資，其資遣費及退休金給與標準，依第17條及第55條
    規定計算」。次按勞基法第55條第1項第1款、第2項、第2條
    第4款前段分別規定：「勞工退休金之給與標準如下：一、
    按其工作年資，每滿1年給與2個基數。但超過15年之工作年
    資，每滿1年給與1個基數，最高總數以45個基數為限。未滿
    半年者以半年計；滿半年者以1年計」、「前項第1款退休金
    基數之標準，係指核准退休時1個月平均工資」、「平均工
    資：指計算事由發生之當日前6個月內所得工資總額除以該
    期間之總日數所得之金額」。又勞基法施行前之退休規則第
    9條第1款、第10條第1項第1款分別規定：「工人退休金之給
    與規定如左：一、依第5條規定自願退休之工人及依第6條規
    定命令退休之工人，工作年資滿15年者，應由工廠給與30個
    基數之退休金，工作年資超過15年者，每逾1年增給半個基
    數之退休金，其賸餘年資滿半年者以1年計算，未滿半年者
    不計。合計最高以35個基數為限」、「退休金基數之計算方
    式如左：一、按月支薪者，以核准退休前3個月平均工資所
    得為準」。再按修正前退撫辦法第6條規定：「各機構人員
    退休金按其在勞基法施行前後之工作年資，分別依臺灣省工
    廠工人退休規則及勞基法之規定計算。其在15年以內之工作
    年資，每滿1年給與2個基數；超過15年之工作年資，在勞基
    法施行前者，每滿1年給與半個基數，最高給與35個基數，
    超過之工作年資不予計算，在勞基法施行後者，每滿1年給
    與1個基數。其剩餘年資未滿半年者，以半年計，滿半年者
    ，以1年計。但其在勞基法施行前後之工作年資，合計退休
    金最高給與45個基數為限」；修正後退撫辦法第9條規定：
    「各機構人員退休金給與基準如下：一、派用人員：按其在
    勞基法施行前後之工作年資，分別依臺灣省工廠工人退休規
    則及勞基法之規定計算。其在十五年以內之工作年資，每滿
    一年給與兩個基數；超過十五年之工作年資，在勞基法施行
    前者，每滿一年給與半個基數，最高給與三十五個基數，超
    過之工作年資不予計算，在勞基法施行後者，每滿一年給與
    一個基數，其剩餘年資未滿半年者，以半年計，滿半年者，
    以一年計。但其在勞基法施行前後之工作年資，合計退休金
    最高給與四十五個基數為限。二、僱用人員：㈠中華民國94
    年6月30日以前到職之僱用人員選擇適用勞基法退休金規定
    者，其退休金給與基準，準用前款規定辦理。㈡中華民國94
    年6月30日以前到職之僱用人員選擇適用勞退條例退休金制
    度者，以及94年7月1日以後到職之僱用人員，依勞退條例相
    關規定請領退休金。但選擇適用勞退條例退休金制度前得採
    計退休給與之服務年資，其退休金給與基準，依前目規定辦
    理」。另退撫作業手冊第2章第1條、第2條規定：「…①3個月
    期計算之月平均工資：係指退休前3個月之工資總額除以該
    期間之總日數所得之金額乘以30日之金額，為台灣省工廠工
    人退休規則所規定…②6個月期計算之月平均工資：係指退休…
    前6個月內之工資總額除以該期間之總日數所得之金額乘以3
    0日之金額，為勞基法所規定…」。
　⒉查台電公司為經濟部所屬國營事業，柯泉忠等7人及廖明華結
    清舊制年資或退休日介於106年5月31日至110年9月30日，其
    等舊制結清基數或退休金基數及舊制結清或退休前3個月、6
    個月領取之平均（含加發）夜點費、領班加給、司機加給如
    附表所示，此為兩造所不爭（見不爭執事項㈠及㈡）。又系爭
    給與屬勞基法第2條第3款工資性質，已如前述，則台電公司
    於柯泉忠等7人及廖明華退休或結清舊制年資時發給之退休
    金，自應將之列入其等之平均工資計算。茲
　　依上開規定，將柯泉忠等7人退休前、廖明華結清年資前3個
    月、6個月平均夜點費計入平均工資計算退休金，則柯泉忠
    等7人及廖明華各可請求台電公司補發如附表「應補發退休
    金」欄所示之退休金。陳淑娥、柯婉茹、柯慶淳為柯泉忠之
    繼承人且未拋棄繼承（見不爭執事項㈧），依民法1148條第1
    項規定承受柯泉忠財產上之權利。是蔡金載等9人及廖明華
    請求台電公司給付如附表「應補發退休金」欄所示之退休金
    差額，即屬有據。　　　
　⒊次按勞工退休金之給付，雇主應於勞工退休之日起30日內給
    付之。給付有確定期限者，債務人自期限屆滿時起，負遲延
    責任。遲延之債務，以支付金錢為標的者，債權人得請求依
    法定利率計算之遲延利息。應付利息之債務，其利率未經約
    定，亦無法律可據者，週年利率為5％。勞基法第55條第3項
    前段、民法第229條第1項、第233條第1項、第203條分別定
    有明文。又依勞基法第55條第3項規定，雇主應於勞工退休
    之日起30日內給付勞工退休金，乃定於一定期限內履行，俾
    使勞工債權能迅速獲得清償。於勞雇雙方依勞退條例第11條
    第3項約定結清舊制年資退休金者，其退休金既係依勞基法
    之退休金標準計給，則其給付之期限亦應比照適用勞基法第
    55條第3項規定，即雇主應於勞工結清舊制退休金之日起30
    日內給付之。本件台電公司迄未給付蔡金載等9人及廖明華
    如附表「應補發退休」欄所示之退休金差額，則蔡金載等9
    人及廖明華併請求台電公司給付該退休金差額之自附表「利
    息起算日」欄所示之日起之法定遲延利息，亦屬有據，應予
    准許。
六、綜上所述，蔡金載等9人及廖明華依勞基法第84條之2、第55
    條第1項、第3項、退休規則第9條第1款、第10條第1項第1款
    、退撫辦法第9條或修正前退撫辦法第6條、繼承法律關係規
    定，請求台電公司分別給付如附表「應補發退休金」欄所示
    之金額，並加計附表「利息起算日」欄所示之起算日起至清
    償日止，按週年利率5％計算之利息，為有理由，應予准許。
    原審就廖明華部分為其敗訴之判決，尚有未洽，其上訴論旨
    指摘原判決此部分不當，求予廢棄改判，為有理由，爰由本
    院廢棄改判如主文第2項所示；至原審就蔡金載等9人部分為
    其等勝訴之判決，並為得、免假執行之宣告，核無不合，台
    電公司上訴論旨指摘原判決此部分不當，求予廢棄改判，為
    無理由，應駁回其上訴。
七、本件事證已臻明確，兩造其餘之攻擊或防禦方法及所用之證
    據，經本院斟酌後，認為均不足以影響本判決之結果，爰不
    逐一論列，附此敘明。
八、據上論結，本件廖明華之上訴為有理由，台電公司之上訴為
    無理由，爰判決如主文。
中　　華　　民　　國　　111 　年　　10　　月　　18　　日
　　　　　　　　　勞動法庭
　　　　　　　　　    審判長法  官  黃雯惠
                            法  官  林佑珊
　　　　　　　　　          法  官  戴嘉慧
正本係照原本作成。
不得上訴。
中　　華　　民　　國　　111 　年　　10　　月　　19　　日
　　
　　　　　　　　　　　　　　書記官  莊昭樹
【附表】　　　　　　　　　　　
編號 姓名 工作年 資起算 日期 舊制年資結清 日期 退休日期 舊制結清基數／退休金基數  平均（含加發）夜點費、領班加給、司機加給  請求計入項目 應補發退休金 利息起算日  1 蔡金載 86年 5月16日 無 106年 5月31日 勞基法 施行前 0 結清前 3個月 4,800 夜點費 17萬2,175元 106年 7月1日      勞基法 施行後 35.5 結清前 6個月 4,850    2 王建裕 86年 5月8日 無 107年 1月31日 勞基法 施行前 0 結清前 3個月 4416.67  夜點費 17萬0,100元 107年 3月3日      勞基法 施行後 36 結清前 6個月 4,725    3 陳淑娥 柯婉茹 柯慶淳 （均即 柯泉忠 之繼承 人 68年 12月13日 無 108年 2月1日 勞基法 施行前 9.3333 結清前 3個月 5,065.6667 夜點費 司機加給 22萬7,955元 108年 3月4日      勞基法 施行後 35.6667 結清前 6個月 5,065.6667    4 鍾福榮 65年 8月1日 無 109年 5月31日 勞基法 施行前 16 結清前 3個月 3,590 領班加給 16萬1,550元 109年 7月1日      勞基法 施行後 29 結清前 6個月 3,590    5 卓志昌 67年 4月5日 無 110年 7月1日 勞基法 施行前 12.6667 結清前 3個月 3,590 領班 加給 16萬1,550元 110年 8月1日      勞基法 施行後 32.3333 結清前 6個月 3,590    6 林華山 64年 8月1日 無 110年 2月1日 勞基法 施行前 18 結清前 3個月 3,590 領班 加給 16萬1,550元 110年 3月4日      勞基法 施行後 27 結清前 6個月 3,590    7 楊錦得 67年 3月27日 無 110年 9月30日 勞基法 施行前 12.8333 結清前 3個月 4,266 司機 加給 19萬1,970元 110年 10月31日      勞基法 施行後 32.1667 結清前 6個月 4,266    8 廖明華 68年 6月15日 109年 7月1日 無 勞基法 施行前 10.3333 結清前 3個月 4,799 夜點費司機加給 21萬8,266元 109年 8月1日      勞基法 施行後 34.6667 結清前 6個月 4,865.67